臺灣高等法院民事判決　　　　　　　　96年度勞上易字第38號
上　訴　人　統聯汽車客運股份有限公司
法定代理人　乙○○
訴訟代理人　丙○○
　　　　　　甲○○
　　　　　　丁○○
被 上訴 人　戊○○
訴訟代理人　李永裕律師
上列當事人間請求給付退休金等事件，上訴人對於中華民國96年
2月27日臺灣板橋地方法院95年度勞訴字第100號第一審判決提起上
訴，經本院於96年8月14日言詞辯論終結，判決如下：
    主  文
原判決關於命上訴人給付之金額超過新台幣柒拾玖萬伍仟壹佰拾
壹元本息之訴部分，及該部分假執行之宣告，暨命上訴人負擔訴
訟費用之裁判均廢棄。
上開廢棄部分，被上訴人在第一審之訴及假執行之聲請均駁回。
其餘上訴駁回。
第一、二審訴訟費用由被上訴人負擔十分之一，餘由上訴人負擔
。
    事實及理由
一、本件上訴人聲明求為判決：(一)原判決廢棄。(二)被上訴人在第
    一審之訴及假執行之聲請均駁回。
    被上訴人聲明求為判決：上訴駁回。
二、被上訴人起訴主張：伊係民國（下同）38年11月2日出生，
    於78年11月16日至上訴人公司任職，於93年12月16日 ( 起
    訴狀誤載為93年11月16日)辦理退休，已任職滿15年，依勞
    動基準法 (下稱勞基法)第55條規定，可領取30個基數退休
    金，而伊之月平均工資為新台幣 (下同)5 萬2,323元，是上
    訴人應給付伊之退休金應為156萬9,690元，惟上訴人以3 萬
    8,856元計算伊之月平均工資，而僅給付伊退休金116萬
    5,680元，尚短少40萬4,010元；又伊之勞工保險總投保年資
    為29年又269日，依勞工保險條例 (下稱勞保條例)第19條第
    2項、第58條第1項第2款、第59條前段規定，老年給付按伊
    之平均月投保薪資計算，前15年每年1個月，後15年每年2個
    月，故伊可領取45個月老年給付，因伊每月薪資均在4萬
    2,000元以上，依勞工保險投保薪資分級表規定，應以月投
    保薪資4萬2,000元投保第22級，詎上訴人竟未以該薪資等級
    為伊投保，致被上訴人本得領取老年給付189萬元，卻僅領
    得137萬5,629元，短少51萬4,371元等情，爰依勞基法第55
    條、勞保條例第72條第2項及民法第227條規定，求為命上訴
    人給付91萬8,381元及自起訴狀繕本送達之翌日即95年11月1
    日起，至清償日止，按年息5%計算利息之判決。
    上訴人則以：伊公司薪資項目中，除本俸、延長工時加給係
    屬於被上訴人駕駛員勞力所得外，其餘技勤本俸、伙食費、
    ISO安全獎金、清潔獎金、清潔代金、例休假加給，或為獎
    勵性給付或為津貼、補助性質，均不得列入平均工資之計
    算；又伊公司計算被上訴人之平均工資，係以本俸加計延長
    工時加給計算，是伊公司以薪資3萬3,300元為上訴人投保，
    亦屬合理，且被上訴人任職期間已達15年，每月應扣繳勞
    保費之數額，亦均列在薪資單上，顯見被上訴人對伊公司以
    3萬3,300元投保一事並無異議，應視為雙方就此有默示意思
    表示之合致，是被上訴人在退休後始為翻異請求，有違誠信
    ，其所受領之退休金及老年給付並未短少云云，資為抗辯。
三、經查被上訴人係38年11月2日出生，於78年11月16日進入上
    訴人公司任職，於93年12月16日辦理退休，已任職滿15年，
    可領取30個基數退休金，又其勞工保險總投保年資為29年又
    269日，可領取45個月老年給付，已領取退休金116萬5,680
    元及老年給付137萬5,629元之事實，為兩造所不爭執，並有
    勞工保險被保險人投保資料表、上訴人存摺明細表、勞工退
    休金給付通知書、勞工保險局核定通知書及榮保網路申辦作
    業可證 (見原審重勞調字卷10至12頁；本院卷58頁)，自堪
    認為真實。
四、被上訴人主張伊之工資，除本俸、延長工時加給外，尚包括
    技勤本俸、伙食費、ISO安全獎金、清潔獎金、清潔代金、
    例休假加給等項目在內；而上訴人則予以否認，並以前揭情
    詞置辯。經查：
(一)、按勞基法第2條第3款規定：「工資：謂勞工因工作而獲得之
    報酬，包括工資、薪金及按計時、計日、計月、計件以現金
    或實物等方式給與之獎金、津貼及其他任何名義之經常給與
    均屬之」；又勞基法施行細則第10條第2款規定：「本法第
    二條第三款所稱之其他任何名義之經常性給與係指左列各款
    以外之給與：‧‧‧二獎金：指年終獎金、競賽獎金、研究
    發明獎金、特殊功勳獎金、節約物料燃料獎金及其他非經常
    性獎金」。茲就上訴人給與被上訴人之技勤本俸、伙食費、
    IS O安全獎金、清潔獎金、清潔代金、例休假加給等項目，
    應否屬於工資之一部，分述如下：
  1.技勤本俸：上訴人自認技勤本俸係伊公司針對路線長短及勞
    務程度訂定標準發給，係鼓勵駕駛員達成預定之趟次（見原
    審勞訴字卷8頁)，顯非屬勞基法施行細則第10條第2款所列
    獎金，核其性質應屬績效獎金。而績效獎金係以勞工達成預
    定目標而發放，具有因工作而獲得之報酬性質，依勞基法第
    2 條第3款暨同法施行細則第10條規定，應認屬工資範圍，
    業據行政院勞工委員會77年6月2日 (77)台勞動二字第10305
    號函釋在案；且該技勤本俸之給與，依被上訴人所提出，為
    上訴人所不否認為真正之薪資明細單所示 (見原審勞字卷12
    至30頁)，應為經常性給與，縱在金額上無固定數額，惟該
    技勤本俸既係被上訴人在一般情況下經常得受領之給與，自
    應屬工作上報酬，為工資之一部。
  2.伙食費：按經常性給與之伙食津貼為工資之一部分，自應併
    入工資計算退休金，亦據內政部71年12月16日 (71)台內勞
    字第130863號函釋在案；且該伙食費即伙食津貼之給與，依
    上開被上訴人之薪資明細單所示，既係經常性給與，又非屬
    勞基法施行細則第10條所列各款範圍內，自應為工資之一部
    。
  3.ISO安全獎金：依上開被上訴人之薪資明細單所示，應屬經
    常性給與，核其性質亦應視為勞工因工作而獲得之報酬，又
    非屬勞基法施行細則第10條第2款所列獎金範圍，自應為工
    資之一部。
  4.清潔獎金、清潔代金：依上開被上訴人之薪資明細單所示，
    應屬經常性給與，且經核被上訴人既為駕駛員，該清潔獎金
    、清潔代金復為駕駛員於收班後清理車輛之獎金、代金，亦
    應視為彼等提供勞務所得之薪資，又非屬勞基法施行細則第
    10 條所列各款範圍內，自應為工資之一部。
  5.例休假加給：該例休假加給既係於例休假日未休始給與，顯
    非屬經常性給與，自不應認為係工資之一部。
    依上所述，被上訴人之工資，除本俸、延長工時加給外，尚
    包括技勤本俸、伙食費即伙食津貼、ISO安全獎金、清潔獎
    金、清潔代金在內，於計算平均工資時，均應一併列入計算
    ；至例休假加給，既非屬工資之一部，自不得列入平均工資
    計算。
(二)、次按勞基法第55條第1項第1款退休金基數之標準，係指核准
    退休時1個月平均工資；又平均工資：謂計算事由發生之當
    日前6 個月內所得工資總額除以該期間之總日數所得之金額
    ，勞基法第55條第2項、第2條第4款前段定有明文。依上開
    被上訴人93年12月16日退休前6個月即93年6月份至同年11月
    份之薪資明細單所示核算 (見原審勞訴字卷第27至30頁)，
    被上訴人於此6個月內所得工資總額經剔除例休假加給後為
    28 萬9,282元 (5萬3,692元＋5萬7,020元＋5萬4,692元＋4
    萬7,746元＋3萬8元＋4萬6,124元＝28萬9,282元)，則其核
    准退休時一個月平均工資為4萬8,214元 (其計算式為：28萬
    9,282元÷6＝4萬8,214元，元以下四捨五入)，可領取30個
    基數之退休金即144萬6,420元 (其計算式為：4萬8,214元×
    30＝144萬6,420元)，惟上訴人僅給付116萬5,680元，少付
    28萬740元 (其計算式為：144萬6,420元－116萬5,680元＝
    28萬740元)，被上訴人自得請求上訴人給付退休金差額28
    萬740元。
(三)、復按勞工投保薪資應按其月薪資總額，以勞基法第2條第3款
    規定之工資為準；其每月收入不固定者，以最近3個月收入
    之平均為準，勞保條例第14條第1項及勞保條例施行細則第
    32條定有明文；又老年給付按被保險人退休前最近3年之月
    投保薪資合計額除以36計算，亦為勞保條例施行細則第52
    條第1項所明定。依被上訴人退休前3年即90年12月份至93年
    11月份之薪資明細單所示 (見原審勞訴字卷12至30頁)，被
    上訴人於90年12月份之薪資為5萬7,855元；於91年1月份至
    12月份之薪資總額為72萬3,314元，是其該年度之月平均薪
    資為6萬276元 (其計算式為：72萬3,314元÷12＝6萬276 元
    )；於92年1月份至12月份之薪資總額為54萬7,615元，是其
    該年度之月平均薪資為4萬5,635元 (其計算式為：54萬
    7,615÷12＝4萬5,635元)；於93年1月份至11月份之薪資總
    額為54萬780元，是其該年度之月平均薪資為4萬9,162元(其
    計算式為：54萬780元÷11＝4萬9,162)元，是綜合上情以觀
    ，被上訴人所為上訴人應以4萬2,000元為其月投保薪資之主
    張，應屬可取。雖上訴人抗辯被上訴人已默示同意伊以月投
    保薪資3萬3,300元為其投保，竟於退休後，始翻異請求，有
    違誠信原則云云，惟以勞工保險條例第72條第2項規定：「
    投保單位違背本條例規定，將投保薪資金額以多報少或以少
    報多者，自事實發生之日起，按其短報或多報之保險費金額
    ，處以2倍罰鍰，並追繳其溢領給付金額。勞工因此所受損
    失，應由投保單位賠償之」以觀，顯見投保單位就投保薪資
    金額應據實申報，且屬強制之規定，是投保單位之上訴人尚
    難以月投保薪資金額係經由被上訴人默示同意，主張解免其
    責任，而被上訴人依此項強制規定，請求上訴人賠償其因此
    所受損失，亦無違反誠信原則可言。被上訴人在退休前最近
    3年之月投保薪資既均應為4萬2,000元，且其可請領之老年
    給付為45個月，已如上述，則被上訴人可請領之老年給付應
    為189萬元 (其計算式為：4萬2,000元×45= 189萬元)，茲
    因上訴人將被上訴人之月投保薪資以多報少，致勞工保險局
    僅發給137萬5,629元，短少51萬4,371元 (其計算式為：
    1,890,000元－1,375,629元＝514,371元)，則被上訴人自得
    請求上訴人賠償其老年給付差額51萬4,371元。
五、綜上所述，被上訴人依據勞基法第55條及勞工保險條例第72
    條第2項之規定，請求上訴人給付79萬5,111元 (其計算式為
    ：28萬740元＋51萬4,371元＝79萬5,111元)及自起訴狀繕本
    送達之翌日即95年11月1日起，至清償日止，按年息5%計算
    之利息部分，自屬應予准許；至逾上開部分之請求，即屬不
    應准許。從而，原審就上開不應准許部分，所為上訴人敗訴
    之判決，自有未洽，上訴論旨指摘原判決此部分不當，求予
    廢棄改判，為有理由；就上開應予准許部分，所為上訴人敗
    訴之判決，並無不合，上訴論旨指摘原判決此部分不當，求
    予廢棄改判，為無理由。
六、至兩造之其餘攻擊或防禦方法及未經援用之證據，經本院斟
    酌後，認為均不足以影響本判決之結果，自無逐一詳予論駁
    之必要。併此敘明。
七、據上論結，本件上訴為一部有理由，一部無理由，依民事訴
    訟法第449條第1項、450條、第79條，判決如主文。
中　　華　　民　　國　　96　　年　　8　　月　　 28　　日
 　　　　　　　　  　勞工法庭
                        審判長法　官  林鄉城
　  　　　　　　　　　　      法　官  梁玉芬
　　  　　　　　　　　　      法　官  許紋華
正本係照原本作成。
不得上訴。
中　　華　　民　　國　　96　　年　　8　　月　　 29　　日
　　　　　　　　　　　　　　　書記官  潘大鵬
